臺灣嘉義地方法院民事判決　99年度簡上字第77號
上　訴　人　李素真
　　　　　　李志陵
前列共同
訴訟代理人　李昶欣律師
複代理人　　楊惠雯
被上訴人　　台新國際商業銀行股份有限公司
法定代理人　吳清文
訴訟代理人　范志賓
　　　　　　郭美秀
　　　　　　黃昱仁
上列當事人間請求塗銷所有權移轉登記事件，上訴人對於民國99
年5 月4 日本院嘉義簡易庭98年度嘉簡字第863 號第一審判決提
起上訴，本院於民國99年12月27日言詞辯論終結，判決如下：
    主      文
原判決第一、二項所命「上訴人李素真、李志陵間就坐落嘉義市
○路○段一三八之二一地號土地，應有部分一萬分之一六八，及
其上同段一二一二五建號，即門牌號碼：嘉義市○○路○段四五
六巷十三號七樓之四之建物之買賣行為及所有權移轉行為應予撤
銷；上訴人李志陵應將前項不動產之所有權移轉登記塗銷，回復
登記為上訴人李素真所有」與訴訟費用（除確定部分外）之裁判
均廢棄。
上述廢棄部分，被上訴人在第一審之訴駁回。
第一、二審訴訟費用除確定部分外，由被上訴人負擔。
    事實及理由
一、被上訴人主張：
  (一)被上訴人起訴主張：上訴人李素真於民國92年5 月間向被上
    訴人申請信用卡使用，迄於98年12月3 日止計積欠被上訴人
    信用卡消費款新台幣（下同）19萬9,472 元尚未清償，而上
    訴人李素真將其所有坐落嘉義市○路○段138 之21地號土地
    、應有部分1 萬分之168 及其上同段12125 建號即門牌號碼
    ：嘉義市○○路○段456 巷13號7 樓之4 建物（下稱系爭房
    地）於98年5 月4 日以買賣為原因出賣予上訴人李志陵，並
    已於98年5 月13日辦妥所有權移轉登記，而系爭房地已有債
    權人為華南商業銀行股份有限公司（下稱華南銀行）之抵押
    權設定，前述買賣後，其抵押權無塗銷或變更債務人之情形
    ，不符一般交易慣例，故上訴人間就系爭房地之買賣行為應
    屬「通謀虛偽意思表示」，實係以買賣之名義達成贈與目的
    之行為，依民法第87條第2 項之規定，應認定為贈與之行為
    ，上訴人間之贈與行為，其目的係為妨害債權人債權之行使
    ，而有害於被上訴人之債權，雖原審認上訴人間確有前述買
    賣關係存在，惟上訴人李素真將系爭房地出賣予上訴人李志
    陵後，上訴人李素真已無資力清償積欠被上訴人之前述債務
    ，造成被上訴人求償困難，而上訴人李素真於負債期間曾求
    助親友，上訴人李志陵對李素真負欠債務未清償之事實應知
    之甚詳。又上訴人李素真現仍居住系爭房地及抵押權債務人
    亦仍為上訴人李素真，有違一般交易慣例，而其移轉時點復
    為上訴人李素真債務逾期履行困難後，其移轉所有權之意圖
    乃為脫產，以避免遭債權人強制執行至為明顯，上訴人間就
    系爭房地之買賣行為已嚴重損害被上訴人之權益，應屬詐害
    債權，被上訴人自得各依民法第244 條第1 項、第2 項之規
    定，撤銷該贈與或買賣之債權及物權行為，爰訴請求撤銷前
    揭詐害行為等語（被上訴人於原審先位聲明：確認上訴人間
    就系爭房地之買賣契約關係不存在、上訴人李志陵應將系爭
    房地於98年5 月13日以買賣為原因所為之所有權移轉登記予
    以塗銷，並回復登記為上訴人李素真名義；備位聲明：上訴
    人間就系爭房地之買賣行為及所有權移轉行為應予撤銷；上
    訴人李志陵應將系爭房地之所有權移轉登記塗銷，並回復登
    記為上訴人李素真所有。原審就備位聲明部分判決被上訴人
    勝訴，並駁回被上訴人先位聲明部分，上訴人就備位聲明敗
    訴不服而提起上訴，被上訴人未為上訴或附帶上訴，該駁回
    部分業已確定。）。
  (二)被上訴人於本院主張：上訴人於98年5 月13日移轉系爭房地
    所有權時，尚有華南銀行之抵押貸款162 萬餘元未繳，而上
    訴人提出之系爭房地周遭房屋成交行情，與屋齡、結構、建
    材及地點均不相同，且係仲介之交易行情，是否能真正反映
    市價仍有疑問，應以鑑價為準，惟因鑑價費用所費不貲，為
    避免兩造程序之不利益，被上訴人已提出由公司鑑價部人員
    製作之98年11月3 日「台新銀行房貸預估報告單」，另就上
    訴人自行委託人歐亞不動產估價師聯合事務所（下稱歐亞估
    價事務所）鑑定，並於99年12月27日言詞辯論期日提出估價
    報告書，就系爭房屋鑑定於之價格為189 萬3,360 元，對此
    價格被上訴人並不爭執，然因上訴人間交易之價格為200 萬
    元，上訴人李素真以該200 萬元與積欠上訴人李志陵130 萬
    元債務相互抵銷後，尚餘70萬元，上訴人李志陵簽發70萬元
    本票予上訴人李素真，尚未履行該70萬元之本票債務，而上
    訴人間就130 萬元債務所為之抵銷行為，依最高法院51年台
    上字第3528號判例意旨，若先有債權之存在而於事後設定抵
    押權者，當時係無對價關係存在，即屬無償行為，舉輕以明
    重，本件上訴人間就系爭房地之所有權移轉行為，當然屬無
    償行為，被上訴人自得撤銷等語，並聲明：上訴駁回、上訴
    費用由上訴人負擔。
二、上訴人則以：
  (一)原審認上訴人間移轉系爭房地之行為，並無通謀虛偽意思表
    示，而駁回被上訴人先位訴之聲明，固屬明鑒。惟原審所認
    上訴人間移轉系爭房地之行為，構成民法第244 條第2 項之
    規定，判令上訴人間應將系爭房地所為買賣行為及所有權移
    轉行為撤銷，容有誤會。上訴人間買賣系爭房地之行為，雖
    減少積極財產，但同時亦減少消極財產，依最高法院55年台
    上字第2839號、42年台上字第323 號判例意旨，於上訴人李
    素真之資力尚無影響，苟其出賣財產已獲得相當對價，即不
    得指為詐害行為。
  (二)又於原審言詞辯論筆錄中，並無上訴人不爭執被上訴人所提
    出之房貸預估單之陳述，原審判決書所述，容有誤會。再者
    ，縱觀原審筆錄亦無原審命上訴人針對該預估單提出相關意
    見。此外，上訴人不諳法律，又未委請律師，是以，依民事
    訴訟法第199 條之規定，原審法院應注意令上訴人就案件勝
    負有關之事項為適當完全之辯論，故依辯論主義之精神及最
    高法院71年台上字第2808號判例，原審自不應將上訴人未主
    張之意見，採為判決之基礎。另系爭房地位在嘉義市郊，依
    「永慶房仲網」對系爭房地買賣之時間、地段、鄰近之周遭
    成交行情表觀之，系爭房地每坪之市價約為4.3 萬元，而系
    爭房地共38.64 坪，故系爭房地之市價僅為166 萬元，被上
    訴人提出之鑑定價格230 萬元，顯不合常情；且被上訴人所
    提出之該估價單文件上之「覆核估價師：李秋展」僅為被上
    訴人公司之內部員工，不具不動產估價師之資格，一般不動
    產估價報告書亦須記載不動產價值判斷之各項因素分析及價
    格評估過程，非如該估價單文件中之簡陋記載，被上訴人所
    提出之房貸預估單，實無法做為判斷之準據。何況，系爭房
    地係以200 萬元交易，惟交易時上訴人李素真已清償部分積
    欠華南銀行房屋之抵押貸款，餘70萬元係由上訴人李志陵代
    為償還，非如被上訴人所述之本票債務，至被上訴人所引用
    之最高法院51年台上字第3528號判例與本件無關，因系爭房
    地交易價格有對價關係，並無舉輕以明重情形，故原審以上
    訴人未主張之意見，遽認上訴人間法律行為是否有害於債權
    人，實有違誤。
  (三)另依原審判決認定上訴人間就系爭房地確實有買賣關係存在
    ，故上訴人李志陵於82年6 月15日借貸300 萬元予上訴人李
    素真，並由上訴人李素真開立面額300 萬元之本票予上訴人
    李志陵，迄至98年5 月13日止，上訴人李素真之債權至少有
    (1)抵押貸款債權（債權人為華南銀行）162 萬1,372 元、(2)
    上訴人李志陵之普通債權130 萬元，而上訴人李素真於清償
    債權人華南銀行之債權至剩餘70萬元時，始由上訴人李志陵
    依上訴人間依98年4 月12日之協議，將華南銀行對上訴人李
    素真之債權餘額付清，並塗銷華南銀行之抵押權後，上訴人
    李素真再將系爭房地移轉予上訴人李志陵。嗣後，由上訴人
    李志凌將前揭300 萬元本票返還上訴人李素真，依上訴人間
    移轉系爭房地之過程及方式以觀，上訴人李素真移轉系爭房
    地予上訴人李志陵之行為，誠為「上訴人李素真就既存債務
    為清償」之行為，依最高法院55年台上字第2839號判例意旨
    ，實不得指上訴人間移轉系爭房地之行為，係屬民法第244
    條第1 項或第2 項之詐害行為，原審判決未慮及此，即有齲
    齬；復依前述「永慶房仲網」對系爭房地買賣之時間、地段
    及鄰近周遭成交行情表觀之，系爭房屋之市價僅為166 萬元
    ，而歐亞估價事務所鑑定之價格亦為189 萬3,360 元，均遠
    低於上訴人間交易價格200 萬元，上訴人李素真以較少之積
    極財產，減少較多之消極財產，上訴人李素真何有詐害被上
    訴人債權。
  (四)依民事訴訟法第277 條之規定，被上訴人應就上訴人李志陵
    明知上訴人李素真除華南銀行外尚有其他債權人負舉證責任
    ，而上訴人李志陵於原審審理時一再陳明其確實不知上訴人
    李素真是否尚有其他債務，原審遽認「李志陵明知其取得系
    爭房地，將使被告李素真其他債權人因共同擔保之減少，有
    害於債權」，無異架空舉證責任之規範，稍嫌速斷，並致民
    法第244 條第2 項之規定亦成具文。被上訴人於鈞院審理過
    程中自應負舉證責任，卻百般推卻拒不預付本件鑑價費用，
    是以，上訴人不得已乃將系爭房地委託歐亞估價事務所以專
    業客觀之角度為鑑定，經其鑑定結果，系爭房地之價值為每
    坪4 萬9,000 元，總價值為189 萬3,360 元。基此，系爭房
    地價格依前揭「永慶房仲網」之市價僅為166 萬元，或依上
    開估價報告書以觀，均遠低於200 萬元。縱認系爭房地之價
    值確為被上訴人所鑑價之230 萬元，若以200 萬元為成交，
    亦無顯不相當之情形，上訴人李志陵並非明知其取得系爭房
    地，將使李素真其他債權人因共同擔保之減少，有害於債權
    之情事。
  (五)又縱認系爭房地之價值達230 萬元，若無移轉所有權予上訴
    人李志陵之情形，而係將該房屋以230 萬元賣出，並優先清
    償對華南銀行之抵押貸款債權162 萬1,372 元後，尚餘67萬
    8,628 元之積極財產，則上訴人李素真尚存有對上訴人李志
    陵130 萬元之普通債務，及被上訴人19萬9,472 元之普通債
    務均屆清償期，上訴人李素真非不得選擇對同為普通債務之
    李志陵先為清償，易言之，縱使未移轉系爭房地，被上訴人
    亦因上述因素，致上訴人李素真陷於無資力而無法請求。是
    以，上訴人李素真「移轉系爭房地予上訴人李志陵」與「被
    上訴人對上訴人之債權無法獲得滿足」，兩者間並無因果關
    係。被上訴人並非因上訴人李素真之行為致無法求償，被上
    訴人自不得依民法第244 條第2 項規定撤銷上訴人等之買賣
    行為等語，資為抗辯，並聲明：原判決不利於上訴人部分廢
    棄、被上訴人在第一審之訴駁回、第一、二審訴訟費用均由
    被上訴人負擔。
三、本件被上訴人主張上訴人李素真於92年5 月間向被上訴人申
    請信用卡使用，迄於98年12月3 日止計積欠被上訴人信用卡
    消費款19萬9,472 元，尚未清償，而上訴人李素真於98 年5
    月4 日以買賣為原因，將系爭房地出賣予上訴人李志陵，並
    已於98年5 月13日辦妥所有權移轉登記；又上訴人主張李素
    真為興建房屋，而於82年6 月15日向上訴人李志陵借款300
    萬元，並簽發面額300 萬元、未記載到期日之本票乙紙予上
    訴人李志陵，上訴人李志陵則以自有不動產向銀行貸款借予
    李素真，由上訴人李素真負責分期償還貸款，嗣因上訴人李
    素真還款不正常，上訴人李志陵為免遭脫累，乃於98年4 月
    12日以200 萬元之代價，向上訴人李素真購買系爭房地，並
    簽訂「協議承諾書」，約定其中130 萬元，以上訴人李素真
    對李志陵剩餘之130 萬元借款債務抵銷，餘70萬元，因系爭
    房地上尚有上訴人李素真向華南銀行貸款所設定之抵押權，
    遂由上訴人李志陵先簽發面額70萬元之本票乙紙予上訴人李
    素真，待上訴人李素真將該貸款清償至餘額剩70萬元時，再
    由上訴人李志陵將貸款餘額一次付清及塗銷抵押權設定，並
    將該300 萬元本票返還上訴人李素真，上訴人李素真現仍居
    住於系爭房地內，但每月給付1 萬2,000 元之租金予上訴人
    李志陵等情，已據被上訴人於原審提出信用卡申請書、信用
    卡會員約定條款、債權計算書、系爭房屋建物登記謄本及異
    動索引等件，及上訴人提出與所述相符之發票日為82年6 月
    15日、未載到期日之前述本票乙紙、上訴人李志陵土地銀行
    及第一銀行帳戶存摺、協議承諾書、房屋租賃契約書為證，
    並經原審調取系爭土地登記謄本及向彰化商業銀行木林分行
    調取上訴人李素真該行帳戶於82年6 月15日由李志陵匯入30
    0 萬元之匯款收入傳票等件附卷為憑（見原審卷第5 至12、
    26、27、48至62、70頁），並為兩造於本院審理時所不爭執
    ，並經原審審認上訴人間就系爭房地確有價金及移轉所有權
    之約定，其等間確實有買賣關係存在確定，本院自應就前揭
    確定事實為審認，合先敘明。
四、按債務人所為之有償行為，於行為時明知有損害於債權人之
    權利者，以受益人於受益時亦知其情事者為限，債權人得聲
    請法院撤銷之；債權人依第1 項或第2 項之規定聲請法院撤
    銷時，得並聲請命受益人或轉得人回復原狀。但轉得人於轉
    得時不知有撤銷原因者，不在此限，固為民法第244 條第2
    項、第4 項所明定。惟所謂撤銷債務人之詐害行為，在債務
    人債務已屆清償期，而就既存債務為清償者，固生減少積極
    財產之結果，但同時亦減少其消極財產，於債務人之資力並
    無影響，不得指為民法第244 條第1 項或第2 項之詐害行為
    。惟在代物清償，如代償物之價值較債權額為高，有損害於
    債權人之權利時，而受益人於受益時方知其情事者，仍有同
    法條第2 項之適用，此有最高法院55年台上字第2839號判例
    意旨可資參照。經查：
  (一)本件原審係以上訴人李志陵就李素真對外尚有其他債權人存
    在之財務狀況，應有所知悉，且系爭房地於98年5 月13日雖
    尚有華南銀行抵押債權162 萬1,372 元，然系爭房地經被上
    訴人估算，於移轉當時尚有220 萬元至230 萬元之價值，足
    認系爭房地之價值於清償前述抵押貸款後，尚有餘額得清償
    對被上訴人之債務，則上訴人李素真將系爭房地買賣並移轉
    登記予李志陵，使被上訴人無法受償，實有害及被上訴人之
    債權，上訴人李志陵亦明知其取得系爭房地，將使李素真其
    他債權人因共同擔保之減少，而有害於債權，被上訴人自得
    依前述法條之規定，撤銷上訴人間就系爭房地之買賣及移轉
    登記行為等情為由，而不利於上訴人等之認定，此有原審判
    決第三項論述可按。
  (二)惟查，上訴人主張李素真於82年6 月15日向上訴人李志陵借
    款300 萬元，並簽發面額300 萬元、未記載到期日之本票乙
    紙予上訴人李志陵，嗣因上訴人李素真還款不正常，上訴人
    李志陵為免遭脫累，乃於98年4 月12日以200 萬元之代價，
    向上訴人李素真購買系爭房地，並簽訂「協議承諾書」等情
    ，已詳見上述。又系爭房地之價值，雖依被上訴人提出之前
    述「台新銀行房貸估算單」預估於移轉當時尚有220 萬元至
    230 萬元之價值，惟估算單上之「覆核估價師：李秋展」，
    是否具有專業估價師資格或僅為被上訴人公司之內部員工，
    其如何鑑估並未據被上訴人提出相關事證以憑認定；至於上
    訴人提出「永慶房仲網」行情分析查詢資料，系爭房地附近
    每坪之市價約為4.3 萬元，而系爭房地共38.64 坪，故推算
    系爭房地之市價僅為166 萬元云云，然系爭房地與附近房屋
    成交行情，因屋齡、結構、建材及機能、地段仍有所不相同
    ，且僅係仲介之參考行情，與實際交易市價自屬有間，而均
    難資為認定依據。基此，本院參酌歐亞估價事務所由不動產
    估價師林書弘，依專業勘估所為之評估，其就系爭房地針對
    勘估標的進行產權、一般因素、區域因素（含區域描述、近
    鄰地區土地、建物利用情形、公共設施及交通運輸概況、區
    域環境內之重大建設、近鄰地區未來發展趨勢）、個別因素
    分析（土地法定使用管制及利用情況、建物概況、公共設施
    便利性、週遭環境適合性等）、不動產市場現況及勘估標的
    之最有效使用情況下，採用比較法及收益法之直接資本化等
    二種估價方法進行評估，經評估系爭房地總值為每坪4 萬9,
    000 元×38.64 坪＝189 萬3,360 元，此有估價報告書附卷
    可憑，應屬符合專業客觀之鑑估標準，並為兩造所不爭執，
    自堪採認。是以，參以系爭房地價值既僅189 萬3,360 元，
    遠低於上訴人間交易價格200 萬元，且其代償物之系爭房屋
    價值較債權額為低，則上訴人李素真以較少之積極財產，而
    就既存之債務為清償，固生減少積極財產之結果（本件實已
    增加債權之積極財產），但同時亦減少其消極財產，並減少
    較多之消極財產，於債務人之資力並無減少之影響甚明，按
    之首揭判例說明，自不得指為民法第244 條第1 項或第2 項
    之詐害行為，顯難認上訴人李志陵取得系爭房地，將使上訴
    人李素真其他債權人共同擔保之減少，而有害於被上訴人之
    債權。
  (三)至被上訴人另主張系爭房地已有華南銀行之抵押債權，在前
    述買賣後，其抵押權無塗銷或變更債務人之情形，且上訴人
    李素真現仍居住系爭房地，及抵押權債務人亦仍為上訴人李
    素真，有違一般交易慣例乙節。惟上訴人李素真為興建房屋
    ，而於82年6 月15日向上訴人李志陵借款300 萬元，上訴人
    李志陵則以自有不動產向銀行貸款借予上訴人李素真，由上
    訴人李素真負責分期償還貸款，嗣因上訴人李素真還款不正
    常，上訴人李志陵為免遭脫累，乃以200 萬元之代價購買系
    爭房地，並簽訂「協議承諾書」，約定其中130 萬元，以上
    訴人李素真對李志陵剩餘之130 萬元借款債務抵銷，餘70萬
    元，因系爭房地上尚有上訴人李素真向華南銀行貸款所設定
    之抵押權，遂由上訴人李志陵先簽發面額70萬元之本票乙紙
    予上訴人李素真，待上訴人李素真將該貸款清償至餘額剩70
    萬元時，再由上訴人李志陵將貸款餘額一次付清及塗銷抵押
    權設定，並將該300 萬元本票返還上訴人李素真，上訴人李
    素真現仍居住於系爭房地內，但每月給付1 萬2,000 元之租
    金予上訴人李志陵等情，已詳見上述。經查，本件兩造為姐
    弟關係，有戶籍資料可憑（見原審卷第45、46頁），本有手
    足親情，而上訴人李志陵前與李素真即有借貸之金錢往來，
    因見胞姐週轉問題而以較高價額購買系爭房屋，及提供該房
    屋由胞姊繼續租居生活，並詳明約定系爭房地之抵押貸款清
    償及塗銷設定方式，何況抵押債務人之變更，亦須抵押權人
    之應允及負擔相關變更費用。是以，其等為本件買賣及未得
    逕以變更抵押債務人，尚難認與交易習慣或社會常情有違。
  (四)末查，被上訴人另以因上訴人間之本件買賣，並就130 萬元
    債務所為之抵銷行為，依最高法院51年台上字第3528號判例
    意旨，若先有債權之存在而於事後設定抵押權者，當時係無
    對價關係存在，即屬無償行為，舉輕以明重，本件上訴人間
    就系爭房地之所有權移轉行為，當然屬無償行為云云。惟按
    前述判例意旨，係指債務人以其所有之不動產設定抵押權，
    同時向他人借貸款項，其設定抵押權之行為，固屬有償行為
    ，若先有債權之存在而於事後為之設定抵押權者，如無對價
    關係，即屬無償行為。倘有害及債權，則債權人自得依民法
    第244 條第1 項之規定以撤銷之。本件上訴人李志陵取得系
    爭房地之所有權並非無償，已見上述，而除原有華南銀行之
    抵押權設定外，本件亦無提供為其他抵押權設定之情形，顯
    與前揭判例所述情況不同，自難比附援引，附此敘明。
五、綜上所述，本件被上訴人主張上訴人間就系爭房地所為之買
    賣行為，係屬通謀虛偽買賣，應認定為贈與行為，及其亦屬
    詐害被上訴人債權之行為云云，均難採認。從而，被上訴人
    本於民法第244 條之法律關係，而為聲明上訴人間就系爭房
    地之買賣行為及所有權移轉行為應予撤銷；上訴人李志陵應
    將系爭房地之所有權移轉登記塗銷，並回復登記為上訴人李
    素真所有，為無理由，不應准許。原審判決上訴人李素真、
    李志陵應將系爭房地之買賣行為及所有權移轉行為應予撤銷
    ；上訴人李志陵應將系爭房地之所有權移轉登記塗銷，回復
    登記為上訴人李素真所有，尚有未洽，應由本院予以廢棄改
    判如主文所示。
六、本件事證已臻明確，兩造其餘攻擊防禦方法，經審酌後，核
    與判決結果不生影響，不一一論述，併此敘明。
七、據上論結，本件上訴為有理由，依民事訴訟法第436 條之1
    第3 項、第450 條、第78條，判決如主文。
中    華    民    國    100     年    1   月    10    日
                  民事第一庭審判長法  官  林芮伶
                                  法  官  曾宏揚
                                  法  官  李文輝
以上正本係照原本作成。
本判決不得上訴。
中    華    民    國    100     年    1     月  10    日
                                  書記官  王博昭